【裁判字號】    92,簡上,182
【裁判日期】    920711
【裁判案由】    拆屋還地
【裁判全文】
臺灣臺中地方法院民事判決  九十二年度簡上字第一八二號
    上  訴  人  丙○○
    訴訟代理人  乙○○
    被  上訴人  甲○○
    訴訟代理人  丁○○
右當事人間請求拆屋還地事件，上訴人對於中華民國九十二年三月十九日本院臺中簡
易庭九十一年度中簡字第三七八一號第一審判決提起上訴，本院判決如左：
    主      文
上訴駁回。
第二審訴訟費用由上訴人負擔。
    事      實
一、上訴人方面：
  (一)聲明：原判決廢棄，被上訴人在第一審之訴駁回。
  (二)陳述：除與原審判決書所載者相同茲予引用外，補稱：
  1.上訴人所有之建物興建時逾越界址占用被上訴人所有坐落臺中縣太平市○○○段
    八九五地號土地（以下簡稱系爭土地），面積共四點五五平方公尺，惟被上訴人
    並未提出異議，故被上訴人僅得請求上訴人以相當之價額購買越界部分之土地。
    上訴人與被上訴人世居於系爭土地上之建物，前後相鄰，至今已二十餘年，如僅
    以地籍圖重測之結果來決定占用與否，逕行拆除已存在之建物，將嚴重影響社會
    秩序，使權利關係處於不確定之狀態，再者，被上訴人對於自己之權利忽視，不
    要求以相當之價額購買越界建築之土地，而主張拆屋還地，明顯違反比例原則與
    最小侵害原則，且有濫用權利之情形，不應准許。
  2.對於原審通知地政機關所測量如附圖所示成果圖之經界線不爭執。
  3.上訴人占有被上訴人土地部分之建物係屬加蓋部分。
  (三)證據：援用原審之立證方法。
二、被上訴人方面：
  (一)聲明：駁回上訴。
  (二)陳述：除與原審判決書所載者相同茲予引用外，補稱：
  1.本件係因九二一地震發生政府實施地籍測量，被上訴人經會同指界始知所有權已
    遭侵占系爭土地面積達四點五五平方公尺，為保障所有權人之權益，遂提出拆屋
    還地訴訟，且被上訴人於重測後發覺自己所有之土地從九一平方公尺，減少為八
    九點五平方公尺，減少一點五平方公尺，被上訴人亦尊重政府重測後之結果，未
    有異議，但被上訴人所有權又遭上訴人侵占達四點五五平方公尺，猶如雪上加霜
    ，故被上訴人堅持對無權占有之上訴人取回該所有權。
  2.上訴人所提出之圍牆為界之說乃片面之詞，且圍牆亦非上訴人所設，上訴人侵占
    系爭土地上之地上物，乃上訴人數年前私下二次施工所建，並非原主體建築結構
    ，且其二次施工未預留法定之防火巷，危及公共安全，如遭逢天災、人禍等不可
    預知之災害，嚴重影響被上訴人及左鄰右舍生命財產安全，如此之生活品質環境
    亟待改善，且本件若所有權能釐清，有助於日後產權之處分。
  (三)證據：援用原審之立證方法，並提出照片一幀為證。
    理      由
一、被上訴人起訴主張系爭土地為其所有，上訴人所有之建物無權越界占用系爭土地
    如附圖所示Ａ部分面積四．五五平方公尺，爰依民法第七百六十七條之規定，本
    於所有物返還請求權，訴請上訴人將上開建物拆除，並將上開占用之土地交還被
    上訴人。上訴人則以本件兩造土地緊鄰，係以圍牆為界，數十年來相安無事，上
    訴人並無占用被上訴人土地，系爭土地於九二一地震發生前，緊鄰之土地均相安
    無事，且上訴人早已於九二一地震發前數年，依舊地籍圖興建完竣，被上訴人訴
    求拆屋還地，實危害到上訴人之生命安全及損及上訴人之利益，因房屋侵占部分
    一經拆除，其房屋整體結構必定受損，如此將危害到上訴人之生命安全，亦違憲
    法第十五條之精神。且上訴人所有之建物興建時逾越界址占用系爭土地時，被上
    訴人並未提出異議，故被上訴人僅得請求上訴人以相當之價額購買越界部分之土
    地。被上訴人對於自己之權利忽視，不要求以相當之價額購買越界建築之土地，
    而主張拆屋還地，明顯違反比例原則與最小侵害原則，且有濫用權利之情形，不
    應准許等語資為抗辯。
二、被上訴人主張主張系爭土地為其所有，上訴人所有之建物越界占用系爭土地如附
    圖所示Ａ部分面積四．五五平方公尺，業據被上訴人提出系爭土地登記謄本、建
    物登記謄本、照片、臺中縣太平地政事務所函、複丈成果圖及附圖為證，且為上
    訴人所不爭執，並經原審到場勘驗及囑託臺中縣太平地政事務所派員測量屬實，
    製有勘驗筆錄及有該所九十二年二月六日平地測字第０九二０００九三二００號
    函及該函檢附之複丈成果圖在卷可按，堪信屬實。
三、按當事人主張有利於己之事實者，就其事實有舉證之責任。民事訴訟法第二百七
    十七條定有明文，次查，上訴人抗辯兩造土地係以圍牆為界等語，被上訴人則否
    認兩造間之界址有約定以圍牆為界，上訴人就其所辯復未能具體舉證以實其說，
    其所辯，自難採信。
四、次按土地所有人建築房屋逾越疆界者，鄰地所有人如知其越界而不即提出異議，
    不得請求移去或變更其建築物，固為民法第七百九十六條前段之所明定。惟主張
    鄰地所有人知其越界而不即提出異議者，應就此項事實負舉證之責任。最高法院
    四十五年臺上字第九三一號著有判例可參，上訴人抗辯：其房屋興建時，被上訴
    人並未提出異議，故被上訴人僅得請求上訴人以相當之價額購買越界部分之土地
    ，其竟不為此請求，而主張拆屋還地，明顯違反比例原則與最小侵害原則，而且
    明顯濫用其權利，不應准許等語，被上訴人則主張其係因九二一地震發生政府實
    施地籍測量，於會同指界時始知遭上訴人無權占有之事等語，則對於被上訴人知
    其越界而不即提出異議，自應由上訴人舉證，惟上訴人對於此，復未能舉證以實
    其說，所辯自不足採信。
五、再按憲法第十五條規定，人民之生存權、工作權及財產權應予保障，乃國家對人
    民而言。又人民之財產權並非一種絕對之權利，此觀諸憲法第二十三條之規定而
    自明，另權利之行使，不得違反公共利益或以損害他人為主要目的，民法第一百
    四十八條第一項定有明文，而若當事人行使權利，雖足使他人喪失利益，然若非
    使自己所得利益極少而致他人受損甚大者，並不能認為其權利之行使是以損害他
    人為主要目的，即無權利濫用可言，上訴人雖又抗辯被上訴人請求拆遷違反比例
    原則，且拆除結果，亦實危害到上訴人之生命安全及損及上訴人之利益，因房屋
    侵占部分一經拆除，其房屋整體結構必定受損，如此將危害到上訴人之生命安全
    ，亦違憲法第十五條之精神，更有權利濫用之情形云云，惟查，被上訴人以其土
    地所有權，遭上訴人無權占用，訴請上訴人拆除房屋及返還土地，係屬行使民法
    第七百六十七條規定之物上請求權，為憲法所保障之權利，核與憲法保障人民財
    產權之精神並不違背，上訴人所有之房屋占用到被上訴人之土地達四點五五平方
    公尺，又被上訴人主張上訴人之建物占用被上訴人土地部分係屬加蓋部分之建物
    ，並非主體建物等語，此為上訴人所不爭執，且上訴人並自承加蓋部分建物面積
    約有五、六坪等語，則本件如拆除占用被上訴人土地之加蓋建物四點五五平方公
    尺，應未必會影響合法主體建物之結構安全，尚不致於對上訴人產生重大不利益
    ，縱有可能因拆除而直接影響到上訴人房屋之結構，然於實施拆除時，亦非不得
    對於該房屋實施補強措施，以防範房屋倒壞，進而影響上訴人之居住安全，且被
    上訴人請求上訴人拆屋還地，對被上訴人所得之利益尚非微小，是尚難據此即認
    為與憲法第十五條之規定有違，或有權利之濫用之情形，是上訴人於此所辯要非
    可採。
六、綜上所述，被上訴人主張上訴人無權占用其所有之系爭土地為屬可採，上訴人所
    辯為無可取，復按所有人對於無權占有或侵奪其所有物者，得請求返還之，民法
    第七百六十七條前段定有明文。本件上訴人既無權占有被上訴人所有系爭土地，
    從而，被上訴人本於所有權之作用，訴請上訴人應將其無權占用系爭土地，面積
    四點五五平方公尺之房屋拆除，並將該土地返還被上訴人，即無不合，應予准許
    。原審為被上訴人勝訴之判決，並依被上訴人之聲請酌定金額，為假執行之宣告
    ，於法並無不合，上訴意旨指摘原判決不當，求予廢棄改判，為無理由，應予駁
    回其上訴。
七、因本案事證已臻明確，兩造其餘主張陳述及所提之證據，均毋庸再予審酌，附此
    敘明。
八、據上論結，本件上訴為無理由，依民事訴訟法第四百三十六條之一第三項、第四
    百四十九條第一項、第七十八條，判決如主文。
中      華      民      國    九十二    年      七      月      十一    日
                                    臺灣臺中地方法院民事第三庭
~B審判長法官  張瑞蘭
~B法      官  李悌愷
~B法      官  許石慶
右為正本係照原本作成
不得上訴。
中      華      民      國    九十二    年      七      月      十      日
~B法院書記官  魏愛玲


司法院資訊處製作；財團法人民間司法改革基金會備份。
